【裁判字號】    98,訴,2244
【裁判日期】    990520
【裁判案由】    履行契約
【裁判全文】
臺灣桃園地方法院民事判決              98年度訴字第2244號
原      告  楊正忠
訴訟代理人  楊肅欣律師
被      告  楊正東
            楊正立
上列當事人間請求履行契約事件，本院於中華民國99年5 月5 日
言詞辯論終結，判決如下：
    主  文
被告楊正立應給付原告新臺幣肆拾肆萬捌仟元，其中新臺幣肆萬
捌千元自民國九十八年十二月二十九日起；另新臺幣肆拾萬元自
民國九十九年一月一日起均至清償日止，按週年利率百分之五計
算之利息。
被告楊正立於民國九十九年六月三十日應給付原告新臺幣肆拾萬
元及自民國九十九年七月一日起至清償日止，按週年利率百分之
五計算之利息。
原告其餘之訴駁回。
訴訟費用由被告楊正立負擔百分之十五，餘由原告負擔。
    事實及理由
壹、程序方面：
一、按原告於判決確定前，得撤回訴之全部或一部。但被告已為
    本案之言詞辯論者，應得其同意。訴之撤回，被告於期日到
    場，未為同意與否之表示者，自該期日起；其未於期日到場
    或係以書狀撤回者，自前項筆錄或撤回書狀送達之日起，10
    日內未提出異議者，視為同意撤回。民事訴訟法第262 條第
    1 項、第4 項分別定有明文。本件原告於民國99年3 月5 日
    民事準備狀中，撤回起訴時對被告楊正立請求將坐落桃園縣
    大園鄉○○段湳仔小段506 地號土地分割出81.27 平方公尺
    給原告、對被告楊正東請求如不能分割土地時應給付原告新
    臺幣（下同）4,861,690 元及遲延利息部分（參見本院卷第
    75頁），被告二人於該撤回書狀送達之日起10日內均未提出
    異議，揆諸首揭規定，視為同意原告上開訴之撤回。
二、本件被告二人經合法通知，未於言詞辯論期日到場，核無民
    事訴訟法第386 條所列各款情形，爰依原告之聲請，由其一
    造辯論而為判決。
貳、實體方面：
一、原告起訴主張：被告楊正東、楊正立、訴外人楊正夫與原告
    為兄弟關係，65年12月9 日在父母及親戚見證下簽訂分居鬮
    書（下稱系爭分居鬮書），各分得坐落同段505 、506 、50
    7 、508 地號土地，系爭分居鬮書第1 條第5 款並約定，如
    上開四筆土地中開路時，即扣除路額後兩邊四人土地互相補
    貼公平，再重新拈鬮分配及移轉登記。嗣上開四筆土地西側
    經政府徵收，於69年間分割出同段505- 1、506- 1、507-1
    、508-1 地號土地，復於89年間分割出同段505-2 、506-2
    、507-2 、508-2 地號土地，均作為道路用地使用，後者並
    規劃為西部濱海公路聯絡道新闢工程使用；又上開四筆土地
    東側同段490-2 地號土地為水利用地，不可能開闢道路；且
    西側已興建桃園機場聯絡道，周邊已有道路，自無可能再從
    土地中間開路，故探求立約人之真意，非謂須在四筆土地中
    間或四人相鄰各別土地之間開路，始該當於前揭約款，應認
    系爭分居鬮書第1 條第5 款約定之條件已成就。而扣除政府
    徵收部分，被告楊正東、楊正立、訴外人楊正夫及原告所餘
    土地面積分別為1971、1764、1762及1255平方公尺，每人平
    均應分得1684.26 平方公尺；又依系爭分居鬮書第1 條第3
    款之精神，四人曾協議各撥給楊正夫之子楊松青5 坪（即16
    .53 平方公尺）土地，除楊正夫負擔部分外，其餘均先由原
    告負擔，再轉向被告二人請求；故被告楊正東應補給原告土
    地差額303.27平方公尺（000000000.26 ＋16.53 ＝303.27
    ）、被告楊正立應補給原告土地差額81.27 平方公尺（0000
    00000.26 ＋16.53 ＝81.27） 。另原告於98年10月30日與
    被告楊正立簽立協議承諾書（下稱系爭協議承諾書），約定
    雙方均放棄系爭分居鬮書第1 條第5 款權利，被告楊正立同
    意補償原告16坪，每坪53,000元，共計848,000 元。爰依系
    爭分居鬮書第1 條第5 款約定及系爭協議承諾書，請求被告
    楊正東自同段505 地號土地分割出如附圖所示之303.27平方
    公尺予原告、被告楊正立給付原告848,000 元。並聲明：(一)
    被告楊正東應將坐落大園鄉○○段湳仔小段505 地號土地分
    割出303.27公尺（其位置如附圖）給原告。(二)被告楊正立應
    給付原告848,000 元及自本起訴狀繕本送達之翌日起至清償
    日止，按週年利率百分之5 計算之利息。
二、被告楊正東未於最後言詞辯論期日到場，惟依據其前曾到庭
    所為之陳述及提出之書狀則以：(一)上開四筆土地部分雖經政
    府徵收，但均係作為原有之民生路拓寬使用，而系爭分居鬮
    書第1 條第5 款所約定之條件為「在土地中間開路」，故條
    件尚未成就。且土地徵收所領取之徵收補償費業已由兄弟四
    人均分。另被告二人、原告及楊正夫尚共有桃園縣大園鄉○
    ○段279-88地號土地，目前信託登記於原告名義，原告亦應
    補償此部分之差價予被告二人及楊正夫，始符合系爭分居鬮
    書之精神。(二)至被告楊正東應補償楊松青16.53 平方公尺乙
    事，與原告無涉，自不得請求為答辯，並聲明：原告之訴駁
    回。
三、被告楊正立未於最後言詞辯論期日到場，惟依據其前曾到庭
    所為之陳述及提出之書狀則以：同上述二(一)之答辯，另補充
    稱98年10月30日簽立系爭協議承諾書時，原告表示面臨民生
    南路店面土地每坪市價為10萬元，裡地每坪市價為1 萬元，
    取其平均數並折價2,000 元後，每坪以53,000元計算，共16
    坪，故被告應給付原告848,000 元。惟系爭協議承諾書實係
    被告在原告與訴外人楊榮恐嚇、詐騙並念及手足之情下所簽
    立，當時渠等稱：欲以2 坪農地換1 坪建地，如被告不同意
    ，系爭分居鬮書將全部作廢，且要求分割橫向土地作為店面
    使用，讓被告無法進出等語，原告並恫以：如未能於當日簽
    立協議，將強行拆除現有民生南路店面之房屋，並將以面臨
    民生路面寬計算等語，致被告心生恐懼，又因一時情急未能
    即時查訪鄰地市價，遂簽立協議書，事後經得知附近桃園縣
    大園鄉○○段湳仔小段509 地號土地以每坪為67,000元買賣
    ，故本件應以每坪38,500元｛（67,000＋10,000）÷2 ＝38
    ,500｝計算較為合理為答辯。並聲明：原告之訴駁回。
四、本院判斷：
  (一)按當事人對於他造主張之事實，於言詞辯論時不爭執者，視
    同自認，民事訴訟法第280 條第1 項前段定有明文。本件原
    告主張其與被告二人、楊正夫為兄弟，前於65年12月9 日在
    父母及親戚見證下簽訂系爭分居鬮書，各分得坐落同段505
    、506 、507 、508 地號土地，系爭分居鬮書第1 條第5 款
    約定：「如在上開四筆土地中開路時，即扣除路額後，兩邊
    四人土地互相補貼公平，再重新拈鬮分配及移轉登記。」，
    嗣於69年及89年間經徵收，先後分割出同段505-1 、506- 1
    、507-1 、508-1 地號及同段505-2 、506-2 、507-2 、50
    8-2 地號土地，均作為道路用地使用；又原告與被告楊正立
    復於98年10月30日簽訂系爭協議承諾書，約定被告楊正立每
    坪補償原告53,000元，以16坪計算，共計848,000 元，被告
    楊正立並於上開協議承諾書上簽名等情，業據其提出系爭分
    居鬮書、系爭協議承諾書、土地登記謄本、桃園縣政府都市
    計畫土地使用分區證明書為證（參見本院卷第10至30頁、第
    79頁），被告二人對此亦不爭執，自堪信為真實。
  (二)然原告另主張依據系爭分居鬮書第1 條第5 款約定及系爭協
    議承諾書，被告楊正東應自同段505 地號土地分割出如附圖
    所示之303.27平方公尺予原告，被告楊正立則應給付原告84
    8,000 元。惟為被告堅決否認，並以前揭情詞置辯，是本件
    爭點在於：1.系爭分居鬮書第1 條第5 款所約定之條件是否
    已成就？2.如是，系爭分居鬮書第1 條第5 款所約定之法律
    效果為何？原告對被告楊正東之請求有無理由？3.原告依系
    爭協議承諾書請求被告楊正立給付第一、二期款項共計448,
    000 元有無理由？4.第三期款項400,000 元尚未屆清償期，
    原告得否依將來給付之訴請求被告楊正立給付系爭款項？
  1.按解釋意思表示，應探求當事人之真意，不得拘泥於所用之
    詞句；又附停止條件之法律行為，於條件成就時，發生效力
    ，民法第98條、第99條第1 項分別定有明文。本件系爭分居
    鬮書第1 條第5 款約定：「如在右列四筆土地（即同段505
    、506 、507 、508 地號）中開路時，即扣除路額後，兩邊
    四人土地互相補貼公平，再重新拈鬮分配及移轉登記。」（
    參見本院卷第11頁），考其本意，應係預防將來部分土地因
    開闢道路，致原告、被告二人或楊正夫其中一人或數人所有
    之土地面積減少，而生不公平之現象，故定有此一約款。至
    所謂「在土地中開路」，不應拘泥於文字表面意義，曲解為
    「道路貫穿上開四筆土地中間」，始足當之，蓋道路興建方
    向、路面寬度、坐落土地等本具有不確定性，非一般民眾所
    能預見，此一約款目的即在於解決闢建道路所生之衝擊，且
    政府為降低現有土地利用狀態之變動及節省成本支出，將原
    有道路加以拓寬亦屬常見，但不論是闢建新道路或拓寬原有
    道路，取道之處之土地所有權以及土地價值勢必受到影響，
    本件上開四筆土地部分經政府徵收，並規劃為道路用地，已
    為兩造所不爭執，其中505-2 、506-2 、507-2 、508-2 地
    號土地復經規劃為西部濱海公路聯絡道新闢工程使用，此有
    交通部公路總局第一區養護工程處99年2 月10日一工用字第
    0991001188號函在卷可稽（參見本院卷第67頁），原告所有
    同段508 地號土地面積確有減少，已發生系爭分居鬮書簽立
    之初所慮及之狀況，應認系爭分居鬮書第1 條第5 款所約定
    之條件業已成就。
  2.惟條件成就時，系爭分居鬮書第1 條第5 款所約定之法律效
    果為：「兩邊四人土地互相補貼公平，再重新拈鬮分配及移
    轉登記。」，已明確指出係由原告、被告二人、楊正夫等四
    人重新擬訂鬮書，公平分配土地、互相補貼，再為土地所有
    權之移轉登記。亦即，此一約款僅為開啟協商之機制，尚不
    得直接作為請求移轉登記土地所有權之依據，因此，原告主
    張被告楊正東應自其所有同段505 地號土地分割出如附圖所
    示之303.27平方公尺，移轉登記予原告，為無理由。
  3.繼按所謂債之更改，乃當事人間互相同意以新債務替代舊債
    務之契約。債之內容變更，有僅發生不失同一性之債之變更
    者，亦得為債之更改，即使舊債關係消滅而成立新債關係。
    以契約為債之變更時，究為不失同一性之內容變更，抑為更
    改，應依當事人之意思及變更之經濟的意義定之，倘於債之
    內容之給付發生重要部分之變更，依一般交易觀念已失債之
    同一性者，為債之要素有變更，即應認為債之更改。經查，
    本件原告與被告楊正立於98年10月30日簽訂系爭協議承諾書
    （參見本院卷第28至30頁），已如前述，其內容略以：雙方
    放棄民國65年系爭分居鬮書第1 條第5 款之原約定條款補償
    請求內容，被告楊正立放棄大園鄉○○段279-88地號之登記
    請求，雙方同意改以權利交換方式及差額部分協議補償，以
    化解長期之土地爭議，特邀雙方至親楊榮先生從中拉攏協調
    ，解決紛爭，其協調約定條件如下：A 、大園鄉○○段279-
     88 地號，原告應將被告楊正立應有權利持分4 分之1 登記
    與被告楊正立。B 、大園鄉○○段湳仔小段505 、506 、50
    7 、508 地號等四筆，依系爭分居鬮書第1 條第5 款約定及
    本次重新協議，其因道路徵收後，依約定面積重新計算，被
    告楊正立溢出平均數19.58 坪，故約定應由被告楊正立補貼
    原告。C 、大園鄉○○段湳仔小段505 、506 、507 、50 8
    地號等四筆土地，楊正夫等兄弟一致協議同意扣除20坪給予
    楊松青（即兄弟每人出具5 坪，被告楊正立與楊正夫單面協
    議，土地面積業已由原告所有部分直接扣除），故前B 項（
    系爭協議承諾書誤載為A 項）被告楊正立應給原告差額19.5
    8 坪另加被告楊正立應出具之5 坪，並折抵大園段被告楊正
    立得請求之坪數8.52坪，合計應補償權利差額為16.08 坪（
    應為19.58 ＋5 －8.52＝16.06 ，系爭協議承諾書誤植為16
    .08 坪），雙方約定以16坪（即0.08坪不計），每坪協議單
    價為53,000元計價。故約定被告楊正立應給付原告；(1)總價
    款：16坪×53,000元＝848,000 元；(2)付款方式：第一次付
    款- 訂立本約之日起七日內以現金付清48,000元、第二次付
    款-98 年12月31日前給付400,000 元、第三次付款-99 年6
    月30日前給付400,000 元。……」，已約明補償方法，被告
    楊正立雖抗辯系爭協議承諾書係遭恐嚇、詐欺始簽立云云，
    但迄未舉證以實其說，尚不足取。考諸前述系爭協議承諾書
    所載之內容，堪認被告楊正立與原告間係以系爭協議承諾書
    取代原系爭分居鬮書之履行，因此，依據系爭協議承諾書約
    定，被告楊正立對原告即負有848,000 元之債務。而上開第
    一、二期款項48,000元、400,000 元均已屆清償期，原告請
    求被告楊正立給付原告448,000 元部分，洵屬有據。
  4.又請求將來給付之訴，以有預為請求之必要者為限，得提起
    之，民事訴訟法第246 條亦有規定。本件原告主張依據系爭
    協議承諾書被告楊正立尚應給付原告未到期之400,000 元等
    節，查系協議承諾書雖約定第三期款項應於99年6 月30日前
    給付，惟被告楊正立迄今未依約給付已到期之第一、二期款
    項，拒絕履行協議之事實，已認定如前，顯有到期不履行之
    虞，有預為請求之必要，是原告依將來給付之訴及系爭協議
    承諾書約定，請求被告楊正立給付400,000 元部分，亦屬有
    據。
  (三)繼按遲延之債務，以支付金錢為標的者，債權人得請求依法
    定利率計算之遲延利息；應付利息之債務，其利率未經約定
    ，亦無法律可據者，週年利率為百分之5 ；給付有確定期限
    者，債務人自期限屆滿時起，負遲延責任，民法第233 條第
    1 項前段、第203 條、第229 條第1 項分別定有明文。本件
    原告併請求被告楊正立自起訴狀繕本送達之翌日（即98年12
    月29日）起至清償日止，按法定利率即週年利率百分之5計
    算之遲延利息，針對第一期款項48,000元部分，核無不合，
    應予准許；至第二、三期款項各400,000 元部分，被告楊正
    立自履行期屆滿之翌日（即99年1 月1 日及99年7 月1 日）
    起，始負給付法定遲延利息之責，逾此部分之請求自無理由
    。
  (四)綜上所述，原告依系爭分居鬮書第1 條第5 款約定，請求被
    告楊正東自桃園縣大園鄉○○段湳仔小段505 地號分割出30
    3.27平方公尺移轉登記予原告，為無理由，應予駁回；原告
    依系爭協議承諾書約定請求被告楊正立給付848,000 元暨自
    起訴狀繕本送達之翌日（即98年12月29日）起至清償日止之
    法定遲延利息，除第二期款項400,000 元、第三期款項400,
    000 元法定遲延利息應分別自99年1 月1 日、99年7 月1 日
    起算，逾此部分請求為無理由，應予駁回外，其餘請求皆屬
    有理，應予准許。
五、結論：本件原告之訴一部有理由、一部無理由，依民事訴訟
    法第385 條第1 項前段、第79條，判決如主文。
中    華    民    國    99    年    5     月    20    日
                    民事第三庭  法  官  陳清怡
以上正本係照原本作成
如對本判決上訴，須於判決送達後20日內向本院（地址：桃園縣
桃園市○○路120號）提出上訴狀
中    華    民    國    99    年    5     月    20    日
                                書記官  王奐淳

司法院資訊處製作；財團法人民間司法改革基金會備份。
